【裁判字號】    89,訴,270
【裁判日期】    900629
【裁判案由】    土地重劃
【裁判全文】
高雄高等行政法院裁定                              八十九年度訴字第二七○號
    原      告  甲○○
    訴訟代理人  林慶雲律師
                楊靖儀律師
                陳裕文律師
    被      告  台南縣政府
    代  表  人  乙○○縣長
    訴訟代理人  丙○○
右當事人間因土地重劃事件，原告請求確認變更都市計畫之內容無效，本院裁定如左
：
    主  文
原告之訴駁回。
訴訟費用由原告負擔。
    理  由
一、依行政訴訟法第六條第一項規定：「確認行政處分無效及確認公法上法律關係成
    立或不成立之訴訟，非原告有即受確認判決之法律上利益者，不得提起之。確認
    已執行完畢或因其他事由而消滅之行政處分為違法之訴訟，亦同。」，準此，原
    告向行政法院提起確認之訴，其得作為確認訴訟之對象者，須限於行政處分之無
    效或違法及公法上法律關係之成立或不成立自明。又所謂行政處分，依訴願法第
    三條第一項規定，係指中央或地方機關就公法上具體事件所為之決定或其他公權
    力措施而對外直接發生法律效果之單方行政行為。至法規命令，乃係指行政機關
    基於法律授權，對多數不特定人民就一般事項所作抽象之對外發生法律效果之規
    定（行政程序法第一百五十條第一項參照），是法規命令是否牴觸法律或憲法而
    無效，要非得依行政訴訟法第六條規定提起確認訴訟救濟，自不待言。
二、原告起訴意旨略以：原告所有之坐落於台南縣永康鄉○○段第一一七七、一一七
    七之二、一一七七之四地號等三筆道路用地及永康段第一一七七之一、一一七七
    之三地號二筆住宅區土地，位於「變更高速公路永康交流道附近特定區計畫案」
    變更內容明細表編號三十案內，前經被告以八十五年二月十四日府工都字第二七
    四四九號函公告「本地區以市地重劃方式開發後，始得發照建築」云云，亦即公
    告禁止原告所有上開土地在以市地重劃方式開發以前，不得新建建築改良物。惟
    依平均地權條例第五十九條規定：「重劃地區選定後，直轄市或縣（市）政府，
    得視實際需要報經上級主管機關核定後，分別或同時公告禁止或限制左列事項：
    一、土地移轉、分割或設定負擔。二、建築改良物之新建、增建、改建或重建及
    採取土石或變更地形。前項禁止或限制期間，以一年六個月為期。」，本件被告
    係於八十五年間對原告所有前開土地限制建築改良物之興建，早已逾一年六個月
    之期限，經原告於八十九年七月十日以聲請書請求被告確認該公告無效，然被告
    於八十九年九月四日以八九府都字第一四二六四九號函覆稱：前開土地係位於「
    變更高速公路永康交流道附近特定區計畫（第二次通盤檢討）」變更內容明細表
    編號第三十案採市地重劃方式開發示範地區內，且計畫書載明「本地區以市地重
    劃方式開發後，始得發照建築」，有關本案「蜈蜞潭市地重劃」之推動，本府擬
    於本（八十九）年九月份辦理重劃意願調查，作為未來是否興辦市地重劃之依據
    ，並納入「變更高速公路永康交流道附近特定區計畫（第三次通盤檢討）」一併
    研處云云，拒不確認該禁建命令無效。茲依中央法規標準法第十一條規定：命令
    不得牴觸法律，然被告以八十五年二月十四日府工都字第二七四四九號函公告原
    告所有前開土地不得建築之禁令，其期間超過一年六個月部分自顯與平均地權條
    例第五十九條第二項牴觸，自屬無效。爰提起先位聲明為確認被告八十五年二月
    十四日以八九府都字第二七四四九號公告關於禁止原告所有坐落於台南縣永康鄉
    ○○段第一一七七、一一七七之一、一一七七之二、一一七七之三、一一七七之
    四地號等五筆土地興建建築改良物之命令無效；及備位聲明為確認被告八十五年
    二月十四日以八九府都字第二七四四九號公告關於禁止原告所有之上開五筆土地
    興建建築改良物之命令自公布日後一年六個月起無效之確認之訴，以期符合司法
    院釋字第四○六號保障人民自由使用財產之憲法上權利之意旨云云。
三、按主管機關就都市計畫之個別變更，因直接限制一定區域內人民之權利、利益或
    增加其負擔，係公法上之單方行政行為，具有行政處分之性質，自應許其提起訴
    願或行政訴訟以資救濟，固經司法院釋字第一五六號解釋在案，然都市計畫之個
    別變更，與都市計畫之擬定、發布及擬定計畫機關依規定五年定期通盤檢討所作
    必要之變更（都市計畫法第二十六條參照），並非直接限制一定區域內人民之權
    益或增加其負擔者，二者並非相同，是後者之情形，並不在該號解釋文所稱「自
    應許其提起訴願或行政訴訟」之列，亦經該號解釋理由書說明綦詳。準此，擬定
    都市計畫之機關為對計畫地區之土地使用作合理之規畫，其依都市計畫法第二十
    六條規定為五年定期通盤檢討，圈選示範地區並採市地重劃方式開發，此項檢討
    後所作之變更，因非直接限制一定區域內人民之權益或增加其負擔，且非針對具
    體事件之處理，核其性質乃屬於法規命令而非行政處分，從而計畫區內之土地所
    有權人縱因該都市計畫變更而影響其權益，自亦不得對該項都市計畫變更逕為行
    政爭訟。
四、經查本件「變更高速公路永康交流道附近特定區計畫案」，原擬定機關為台灣省
    政府，嗣台灣省政府辦理該都市計畫第二次通盤檢討時，為加速並促進都市健全
    發展，並基於對計畫地區之整體考量，於變更內容明細表編號三十案，乃圈選幹
    二號道路北端兩側三九．四六公頃地區，並以附帶條件規定「本地區以市地重劃
    方式開發後，始得發照建築」。案經內政部核定後，被告依都市計畫法第二十一
    條之規定，將主要計畫書及主要計畫圖以八十五年二月十四日府工都字第二七四
    四九號函請永康市公所及永康地政事務所等公告發布實施，而原告所有之坐落於
    台南縣永康鄉○○段第一一七七、一一七七之二、一一七七之四地號等三筆道路
    用地及永康段第一一七七之一、一一七七之三地號二筆住宅區土地，適位於其範
    圍內，惟上揭變更計畫案中附帶規定中對土地建築使用之限制是否合法，固不無
    可議，然該變更計畫案乃係台灣省政府依都市計畫法第二十六條規定，於五年定
    期通盤檢討後所為之都市計畫變更，此項變更既非行政處分，則揆諸首揭之說明
    ，自不得以該內容違法而作為確認訴訟之對象，其理甚明。從而原告先位聲明請
    求確認被告八十五年二月十四日以八九府都字第二七四四九號公告關於禁止原告
    所有坐落於台南縣永康鄉○○段第一一七七、一一七七之一、一一七七之二、一
    一七七之三、一一七七之四地號五筆土地興建建築改良物之命令無效；及備位聲
    明請求確認被告八十五年二月十四日以八九府都字第二七四四九號公告關於禁止
    原告所有之上開五筆土地興建建築改良物之命令自公布日後一年六個月起無效之
    確認之訴，於法自有未合，應予駁回。
五、末查市鎮都市計畫，依都市計畫法第十五條第一項規定，應先擬定主要計畫書，
    該主要計畫書依同條項第十款規定，固得表明「其他應加表明之事項」，惟所稱
    「其他應加表明之事項」乃係指同條項第一款至第九款以外，與其性質相類而須
    表明於主要計畫書之事項而言。故都市計畫之擬定機關倘於五年定期通盤檢討變
    更主要計畫時，其於變更主要計畫書加入附帶條件「本地區以市地重劃方式開發
    後，始得發照建築」等語，則參酌司法院釋字第四○六號解釋意旨，顯係逾都市
    計畫法第十五條第一項第十款規定範圍，另作法律所無之限制，核與憲法保障人
    民財產權之意旨不符，該項禁止人民對土地使用之限制，自屬無效。本件被告於
    上開變更計畫案公告發布實施後，就原告系爭土地所在之地區迄未辦理市地重劃
    ，原告指被告所公告計畫書中之附帶條件對其所有土地建築使用之限制，與平均
    地權條例第五十九條第二項禁建期間以一年六個月為期間之規定有違云云，容有
    誤解，惟前揭限制，既缺乏法律之依據，其合法性甚有疑議，被告自應參酌內政
    部八十九年六月一日台八九內營字第八九八三五七六函要旨：「．．應由地方政
    府衡酌實際發展情形，並慎重考量未來整體發展之實施，而決定是否核發（建築
    執照），方為適法」，並切實依照內政部八十五年六月七日台（八五）內營字第
    八五七二七八六號函訂頒之「都市計畫書規定應以市區徵收或其他方式
    整體開發並於完成整體開發後，始准核發建築執照處理要點」加速辦理，以免妨
    礙都市發展。又現行制度下，法規命令倘與其上位規範（法律或憲法）牴觸，司
    法院大法官固得宣告該法規命令無效，惟法官於審理具體個案時，如認為行政機
    關所為之法規命令與憲法或法律牴觸者，則僅得拒絕適用而已，並非得逕以宣告
    該法規命令無效，更遑論以判決確認其無效，併此說明。
六、據上論結，本件原告之訴為不合法，爰依行政訴訟法第一百零七條第一項第一款
    、第一百零四條，民事訴訟法第九十五條、第七十八條，裁定如主文。
中      華      民      國      九十    年      六      月    二十九    日
                                高雄高等行政法院第三庭
                                            審判長法官  林茂權
                                            法      官  蘇秋津
                                            法      官  邱政強
右為正本係照原本作成。
如不服本裁定，應於裁定送達後十日內以書狀明理由，經本院向最高行政法院提出
抗告（須按對造人數附具繕本）；並應預繳送達用掛號郵票六份（每份三十四元）。
中      華      民      國      九十    年      六      月    二十九    日
                                            法院書記官  涂瓔純


司法院資訊處製作；財團法人民間司法改革基金會備份。
